【裁判字號】    95,台上,4238
【裁判日期】    950803
【裁判案由】    偽造文書
【裁判全文】
最高法院刑事判決            九十五年度台上字第四二三八號
    上  訴  人  甲○○
                        樓
                        送達處所：台北市○○○路290號4樓
上列上訴人因偽造文書案件，不服台灣高等法院中華民國九十五
年四月十三日第二審更審判決（九十四年度重上更(三)字第二二三
號，起訴案號：台灣台北地方法院檢察署八十五年度偵字第一六
三一四號），提起上訴，本院判決如下：
    主  文
原判決關於甲○○部分撤銷，發回台灣高等法院。
    理  由
本件原判決撤銷第一審關於上訴人甲○○部分之判決，改判依連
續犯之例，論處上訴人共同連續行使偽造私文書，足以生損害於
他人罪刑，固非無見。
惟按認定犯罪事實所憑之證據，其為訴訟上之證明，須於通常一
般之人均不致於有所懷疑，而得確信其為真實之程度者，始得據
為有罪之認定，倘其證明尚未達到此一程度，而有合理性之懷疑
存在時，事實審法院在未釐清前，自不能遽為有罪之判斷，始為
適法。又有罪判決書對於被告有利之證據不採納者，應說明其理
由，方為適法。本件原判決論處上訴人有本件行使偽造私文書罪
刑，所依憑之關鍵證據為證人蔡千美、吳佳燕、葉文蕙在警詢之
供述證據，雖原判決已在判決內說明上開三位證人在警詢之供述
證據，因上訴人於原審前審準備程序中，僅就渠等證據證明力提
出質疑，並未否定其證據能力，且於原審言詞辯論終結前，就本
件證據之調查均無何異議，依刑事訴訟法第一百五十九條之五之
規定，自均有證據能力云云，但查依原審審判筆錄之記載，上訴
人對於上開三位證人之證言，雖表示「他們所說的都是謊言」，
「我沒有收到護照、也沒有詐騙他，也沒有到ＫＴＶ，我與吳佳
燕是國中、國小的同學，沒有仇恨，吳佳燕的男朋友自己在做旅
行社，報紙曾經登過我替老榮民辦過台胞證，我推想他們是順便
嫁禍給我的」等語，但上訴人於第二審均未選任辯護人為其辯護
，而依其知識程度，是否能瞭解證據能力之抗辯，在訴訟法上之
法律效果不無疑問。本件原審並未於調查證據程序中加以闡明，
且依原審審判筆錄之記載，上訴人於審判程序中並未「同意」上
開證人等之警詢供述證據作為證據，而上訴人於原審調查證據時
，依其知識程度，是否確有「知有刑事訴訟法第一百五十九條第
一項不得為證據之情形」，而未於言詞辯論終結前「聲明異議」
，已符合同法第一百五十九條第二項之規定，而得採上開證人在
警詢之供述為證據，客觀上有合理性之懷疑存在，況上開證人等
在警詢之供述證據，復有諸多瑕疵及矛盾之情形（見原審八十九
年度上訴字第四二三號判決書第七至一二頁及本院發回意旨九十
四年度台上字第六八四六號），亦有再傳訊上開證人等加以辨明
、釐清之必要，揆之首開說明，遽為上訴人有罪之認定，自非適
法。上訴意旨指摘原判決關於上訴人部分不當，尚非全無理由，
應認仍有撤銷發回更審之原因。又原判決不另為無罪之諭知部分
（原判決理由五），基於審判不可分之原則，亦一併發回，合予
指明。
據上論結，應依刑事訴訟法第三百九十七條、第四百零一條，判
決如主文。
中    華    民    國  九十五  年    八    月    三    日
                      最高法院刑事第五庭
                          審判長法官  莊  登  照
                                法官  洪  明  輝
                                法官  黃  一  鑫
                                法官  林  秀  夫
                                法官  陳  世  雄
      本件正本證明與原本無異
                                      書  記  官
中    華    民    國  九十五  年    八    月    九    日
                                                      Ｅ


司法院資訊處製作；財團法人民間司法改革基金會備份。
